【裁判字號】    99,判,1224
【裁判日期】    991118
【裁判案由】    營業稅
【裁判全文】
最  高  行  政  法  院  判  決
                                      99年度判字第1224號
上  訴  人  財政部臺北市國稅局
代  表  人  凌忠嫄
被 上訴 人  芊迅多媒體科技有限公司
            （原名：芊迅科技有限公司）
代  表  人  周大慶
上列當事人間營業稅事件，上訴人對於中華民國98年2月26日臺
北高等行政法院97年度訴字第520號判決，提起上訴，本院判決
如下：
    主  文
原判決關於撤銷訴願決定及原處分有關罰鍰暨該訴訟費用部分均
廢棄，發回臺北高等行政法院。
    理  由
一、被上訴人因於民國92年1月至6月間進貨，取具涉嫌虛設行號
    晨喜實業有限公司（下稱晨喜公司）開立之統一發票19紙，
    銷售額合計新臺幣（下同）8,206,770元，營業稅額410,339
    元，作為進項憑證申報扣抵銷項稅額，經法務部調查局南部
    地區機動工作組（下稱南機組）及財政部臺灣省南區國稅局
    查獲，通報上訴人審理結果核定補徵營業稅額410,339元，
    並按所漏稅額410,339元處2倍罰鍰820,600元（計至百元止
    ）。被上訴人不服，提起訴願亦遭決定駁回，遂提起本件行
    政訴訟，經原審法院將訴願決定及原處分關於罰鍰部分撤銷
    ，另補徵營業稅部分則以復查逾期起訴不合法，駁回被上訴
    人之訴，補稅部分被上訴人並未提起上訴，該部分已告確定
    ，故本院僅就罰鍰部分予以審酌，核先敘明。
二、被上訴人起訴主張：（一）被上訴人於92年1至6月間進貨所
    取得之晨喜公司發票，皆完成交易程序與給付貨款。（二）
    晨喜公司若遭饒玉麟集團所利用，上訴人應舉證證明晨喜公
    司發票從饒玉麟集團處取得。又晨喜公司係於93年1月30日
    始因退票而遭拒絕往來，合理推斷晨喜公司與犯罪集團往來
    之時間係於與被上訴人交易後始發生。（三）被上訴人簽署
    一張承認取得發票的對象非實際交易人之切結書，係在李
    新稅務員誘導下而簽立。（四）被上訴人支付晨喜公司款項
    確為交易貨款，亦能證明晨喜公司為被上訴人實際交易對象
    。另連絡電話相同係因被上訴人91年12月至92年9月期間與
    元傳國際股份有限公司共用辦公室與共用電話，且張明輝則
    與元傳公司財會張明華君相識，故可能留下相同連絡電話的
    紀錄。（五）上訴人與被上訴人間資訊取得不對等，應由上
    訴人提出證據證明被上訴人確實向該集團購買發票等語，求
    為訴願決定及原處分均撤銷。
三、上訴人則以：（一）饒玉麟及黃位山為晨喜公司等65家公司
    之實際負責人，自91年3月起為牟取自身不法利益，販售統
    一發票予其他營業人，業經臺灣高雄地方法院檢察署檢察官
    提起公訴在案；又晨喜公司於涉案期間91年3月至92年12月
    進項異常比例為98﹪，自無可能與被上訴人有交易事實。（
    二）晨喜公司有無依法報繳營業稅，不能以單一週期之稅額
    來比較。又晨喜公司自91年3月至92年12月進項異常比例過
    高，晨喜公司申報扣抵銷項稅額，顯然未按其應納稅額繳稅
    。（三）被上訴人主張確有交易及付款，惟依被上訴人提示
    6紙匯款單查證，尚無法證明晨喜公司係被上訴人實際交易
    對象，且經查其中4紙匯款單所載聯絡電話與晨喜公司轉帳
    交易之匯款單所載聯絡電話相同，有違一般常情，付款顯然
    不實。被上訴人另主張91年12月至92年9月與元傳國際股份
    有限公司共用辦公室與電話，惟查被上訴人上述期間並未設
    籍於該址，且該電話上述期間為友訊數位股份有限公司所有
    ，被上訴人主張核不足採。（四）課稅處分之要件事實，進
    項稅額為計算之減項，屬於權利發生後之消滅事由，應由主
    張扣抵之納稅義務人負擔舉證責任。又被上訴人無法證明晨
    喜公司係實際交易對象，自難認其主張為真實，本件既經查
    明被上訴人與虛設行號晨喜公司無交易事實，自無財政部95
    年5月23日台財稅字第09504535500號令釋之適用，是上訴人
    處以罰鍰並無違誤等語，資為抗辯。
四、原審就罰鍰部分為上訴人敗訴之判決，係以：（一）依財政
    部95年5月23日台財稅字第09504535500號函釋，上訴人應就
    被上訴人無向晨喜公司進貨之事實負舉證責任。（二）被上
    訴人主張確於91年1-6月間向晨喜公司購買資訊光碟等產品
    ，雙方確有交易事實。上訴人雖認定晨喜公司及其進貨對象
    皆屬虛設行號，然查核清單、警調刑事移送書及檢察官起訴
    書本身即屬有待查證之事實，不得為直接唯一證據。（三）
    依高雄地方法院97年11月23日之函復，該刑案並無晨喜公司
    開立給被上訴人之19張統一發票相關資料，足認晨喜公司開
    立發票時是否確屬上訴人所稱之虛設行號尚有疑義；且上訴
    人並無法提出其他確實證據，足資認定被上訴人確無向晨喜
    公司進貨。（四）依被上訴人所提之訂購單、銷貨單、商品
    進銷存明細表、公司銀行存摺、匯款單、簽收單及往來明細
    表等相關事證，足見被上訴人與晨喜公司間已完成買賣交易
    行為，並提出可採信之證據，而上訴人並未能舉證推翻被上
    訴人所提之證據，則僅憑起訴書及被上訴人代表人簽署之說
    明書即難認晨喜公司為虛設行號公司，其據以處罰即有違誤
    ，因將訴願決定及原處分關於罰鍰部分撤銷等語，為其判斷
    之基礎。
五、本院按：（一）「營業人左列進項稅額，不得扣抵銷項稅額
    ：一購進之貨物或勞務未依規定取得並保存第33條所列之憑
    證者。」、「納稅義務人，有左列情形之一者，除追繳稅款
    外，按所漏稅額處1倍至10倍罰鍰，並得停止其營業：一．
    ．．五虛報進項稅額者。」為加值型及非加值型營業稅法（
    下稱營業稅法）第19條第1項第1款、第51條第5款所明定。
    又同法施行細則第52條第1項規定：「本法第51條第5款所定
    虛報進項稅額，包括依本法規定不得扣抵之進項稅額、無進
    貨事實及偽造憑證之進項稅額而申報退抵稅額者。」（二）
    原審引用財政部95年5月23日台財稅字第09504535500號函釋
    作為其判決之依據，惟查該函釋僅重申稽徵機關之調查責任
    ，基本上並沒有改變應由納稅義務人提出反証証明其確有向
    開立發票人進貨之事實之舉証責任原則，此從該函釋依然以
    「該虛設行號已依規定按期申報進銷項資料，並按其應納稅
    額繳納者」之事實作為免罰條件即明，原判決引據該函釋遽
    謂上訴人應就被上訴人無向晨喜公司進貨之事實負舉証責任
    ，核已誤解該函釋之意旨（況該函釋業經財政部98年12月7
    日台財稅字第09804577370號函予以廢止），已欠允洽。（
    三）按「虛設行號」概念之產生，係稅捐稽徵機關為解決營
    業稅制中，認定漏稅額時所面臨資訊不對稱困境之方法。當
    進銷項間「一對一」的對應關係難以建立時，某一交易所生
    之漏稅額認定即有困難，所以當銷項交易人，過去有販賣統
    一發票逃漏營業稅之不良記錄時，即被認定為「虛設行號」
    ，而此等以過去歷史事實表徵之「虛設行號」被認為其現在
    或未來交付之銷項統一發票，依經驗法則，會有極高之機率
    繼續販賣予非實際交易對象之人，且會持續進行其逃漏營業
    稅之行為，因此從「虛設行號」營業人手中流出之銷項統一
    發票，極有可能沒有繳納營業稅，而造成漏稅結果。本件被
    上訴人所取具之統一發票係晨喜公司所開立，而晨喜公司係
    臺灣高雄地方法院檢察署檢察官92年度偵字第23434號起訴
    書所載販售統一發票之65家公司之一，雖上訴人向臺灣高雄
    地方法院函查起訴書所載販售之統一發票中是否包括系爭19
    張晨喜公司所開之統一發票，經臺灣高雄地方法院函復並不
    包括在內；惟查起訴書所載販售發票之公司有65家，買受發
    票之公司有240家，買賣發票金額高達942億餘元，其中晨喜
    公司自92年1月至8月所虛開發票之金額即達56,805,664元，
    且上開金額僅係被查獲有案者，自不能僅以尚有其他未經查
    獲或未列名其上者，即推翻該等公司販賣發票之事實。況晨
    喜公司於涉案期間91年3月至92年12月，進項來源除少部分
    加油站等發票外，餘均取自虛設行號及稅籍異常者，進項異
    常比例高達98%，有營業人進銷項交易對象彙加明細表附卷
    可稽（原處分卷第143至148頁），足認晨喜公司係無進貨事
    實之虛設行號。原判決僅以起訴書所載「證據清單及待證事
    實」之編號六中無案關19張統一發票，即認定上訴人無法提
    出確實證據，足資証明被上訴人確無向晨喜公司進貨之事實
    ，其認定事實尚有不憑証據之違法。（四）被上訴人固提出
    訂購單、銷貨單、商品進銷存明細表、公司銀行存摺、匯款
    單、簽收單及被上訴人與晨喜公司往來明細表等相關事證，
    作為被上訴人與晨喜公司間確已完成買賣交易之証明；惟經
    上訴人於原審主張：就被上訴人提出之6紙匯款單查證，晨
    喜公司帳戶於款項匯入當日即以晨喜公司或其他公司名義匯
    至其他公司帳戶，且查其中4紙匯款單所載聯絡電話與晨喜
    公司轉帳交易之匯款單所載聯絡電話相同，且該電話上述期
    間為友訊數位股份有限公司所有，亦有違一般常情，付款顯
    然不實，是該6紙匯款單經查證後確有疑點，該帳戶顯係為
    製作資金流程而設，無法證明晨喜公司係上訴人之實際交易
    對象等語；參以被上訴人之代表人於上訴人調查時所簽署之
    說明書，業已自認其進貨未依規定取得憑証之事實，則上訴
    人綜合以上事証，認被上訴人進貨取具虛設行號開立之發票
    ，涉嫌虛報進項稅額逃漏營業稅，似非無據。原判決對於上
    開晨喜公司之帳戶為何匯入後立即匯出？被上訴人之聯絡電
    話為何會與晨喜公司相同？該聯絡電話為何為第三人所有？
    被上訴人代表人為何要簽署說明書承認其違章？等疑點，隻
    字未提，亦未說明上訴人之主張何以不足採取之理由，僅憑
    被上訴人提出之訂購單及匯款單等証物，遽認被上訴人確有
    向晨喜公司進貨之事實，並認上訴人無法提出其他確實證據
    ，足資認定被上訴人確無向晨喜公司進貨，則其認定事實不
    但有違舉証責任之原則，亦有判決不備理由之違法。（五）
    綜上所述，原判決既有認定事實不憑証據及判決不備理由之
    違法，上訴意旨執以指摘原判決違誤，為有理由；且相關事
    實尚有待原審調查審認，爰將原判決廢棄發回，由原審法院
    更為適法之處理。
六、據上論結，本件上訴為有理由，依行政訴訟法第256條第1項
    、第260條第1項，判決如主文。
中    華    民    國    99    年    11    月    18    日
                    最高行政法院第二庭
                        審判長法官  鍾  耀  光
                              法官  陳  國  成
                              法官  黃  淑  玲
                              法官  鄭  小  康
                              法官  林  樹  埔

以  上  正  本  證  明  與  原  本  無  異
中    華    民    國    99    年    11    月    18    日
                              書記官  張  雅  琴

司法院資訊處製作；財團法人民間司法改革基金會備份。
